【裁判字號】    98,監,52
【裁判日期】    980527
【裁判案由】    改定禁治產人監護人
【裁判全文】
臺灣板橋地方法院民事裁定               98年度監字第52號
聲  請  人  乙○○
上列聲請人聲請改定禁治產人甲○○之監護人事件，本院裁定如
下：
    主    文
聲請駁回。
聲請程序費用由聲請人負擔。
    理    由
一、本件聲請意旨略以：聲請人乙○○為甲○○之姊，聲請人與
    其母黃張英妹前曾具狀向本院聲請宣告甲○○為禁治產人，
    業經本院以86年度禁字第8 號裁定宣告甲○○為禁治產人，
    而其母黃張英妹依法為甲○○之法定監護人，負責護養及療
    治甲○○之身體，惟黃張英妹不幸於民國97年3 月27日過世
    。因甲○○近年來均與聲請人同住在台北縣板橋市○○街33
    7 巷14弄6 號，並由聲請人負責養護、照顧，而聲請人為國
    小畢業，目前在自助餐工作，每月收入新台幣2 萬元，有能
    力並有意願擔任甲○○之監護人，爰在甲○○之其他親屬同
    意下，聲請法院改定聲請人為甲○○之監護人等語。
二、聲請人主張甲○○因患有精神病，經本院以86年度禁字第8
    號裁定宣告禁治產在案之事實，業據聲請人提出本院86年度
    禁字第8 號裁定影本一件為證，復經本院依職權調閱前開禁
    治產宣告事件卷宗查明無訛，自堪憑信。準此，甲○○之日
    常生活亟需專人予以監護照料，為甲○○之利益，確有置監
    護人按甲○○之財產狀況，護養療治其身體之必要。
三、惟按禁治產人之監護人，依下列順序定之：一、配偶。二、
    父母。三、與禁治產人同居之祖父母。四、家長。五、後死
    之父或母以遺囑指定之人。不能依前項規定定其監護人時，
    由法院徵求親屬會議之意見選定之，民法第1111條定有明文
    。依上開規定，僅於禁治產人無法定順序之監護人時，始有
    由法院依聲請就適當之人選定為監護人之必要。經查：
（一）聲請人主張禁治產人甲○○之配偶劉信河、父親黃永友均
      已歿，其母即原法定監護人黃張英妹亦已於97年3 月27日
      死亡，復無與之同居之祖父母之事實，業據聲請人提出親
      屬系統表、戶籍謄本、除戶戶籍謄本等件為憑，堪信為真
      實。是依上開民法第1111條第1 項之規定，禁治產人甲○
      ○並無民法第1111第1 項第1 款至第3 款所定前順序之法
      定監護人。
（二）聲請人為禁治產人甲○○之姊，與禁治產人同住於台北縣
      板橋市○○街337 巷14弄6 號，聲請人並為該戶之戶長，
      此有上開戶籍謄本可憑，參以甲○○之宣告禁治產事件，
      亦係由聲請人與其母黃張英妹共同聲請，堪認於禁治產人
      甲○○療養期間，係由聲請人在旁照料，並代禁治產人甲
      ○○處理相關事務等情。準此，聲請人與禁治產人甲○○
      間具有以共同生活為目的而同居一家之事實，至為明確。
（三）次按家置家長，民法第1123條第1 項定有明文，而家長之
      產生，依民法第1124條規定，首應由親屬團體中推定之，
      所謂推定家長之「親屬團體」，應指共同生活之「家屬團
      體」而言。亦即，民法第1124條首段所謂之「親屬團體」
      ，應與民法第1122條「以永久共同生活為目的而同居之「
      親屬團體」涵義相同，而所謂「以永久共同生活為目的而
      同居」，係指以永久同居之意思，繼續的經營實質共同生
      活，而具有永久同居之事實而言。至戶籍登記上所謂之戶
      長，與民法上所謂之家長，二者概念雖未盡一致，亦即，
      戶籍登記上之「戶」乃係基於戶政上之必要所設，民法上
      身分關係之成立、變更及消滅，並不以戶籍登記為要件，
      因此戶籍登記之戶長及其戶內人員，與民法上所謂家長及
      家屬即非必屬一致，然未嘗不能作為民法上家長之證明方
      法。本件聲請人既於戶政上登記為戶長，且其與禁治產人
      甲○○係以共同生活為目的而同居一家，則在家屬默視同
      意下，應可認為聲請人係經以永久共同生活為目的而同居
      之親屬團體之同意後，被共推為該親屬團體即家之家長。
（四）從而，依民法第1111條第1 項「禁治產人之監護人，依下
      列順序定之：一、配偶。二、父母。三、與禁治產人同居
      之祖父母。四、家長。五、後死之父或母以遺囑指定之人
      。」之規定，禁治產人甲○○既無配偶、父母及與其同居
      之祖父母，此有上開戶籍謄本可參，而聲請人亦經認定為
      甲○○之家長，依法聲請人即為甲○○之法定順序之監護
      人，自應按甲○○財產狀況，負責護養及療治其身體。至
      甲○○既無不能依法確定其法定順序監護人之情事，揆諸
      上開說明，自無再行聲請本院裁定改定甲○○之監護人之
      必要。從而，聲請人所為本件聲請，於法不合，應予駁回
      。
四、至關於禁治產人甲○○監護人之戶籍登記乙節，按監護登記
    屬身分登記，為戶籍登記之一種，戶籍法第四條第一項定有
    明文，此種身分登記之申請，經核其性質為報告之申請，不
    論是否已為監護登記，對其身分關係之發生之效果不生任何
    影響，是聲請人既為甲○○之法定監護人，自應於保護、增
    進甲○○利益之範圍內，行使、負擔對於甲○○之權利、義
    務，並為甲○○之法定代理人。然因我國法上戶籍具有證明
    各種人具體之身分關係及證明個人身分關係現狀之機能，且
    依照戶籍法第10條規定，各機關所需之戶籍資料，應以戶籍
    登記為依據，聲請人自得依戶籍法相關規定，以甲○○之監
    護人之身分，向戶政機關申請為監護登記，附此敘明。
五、依非訟事件法第21條第1 項前段，裁定如主文。
中    華    民    國    98    年    5     月    27    日
                  家事法庭  法  官  郭光興
以上正本係照原本作成
如對本裁定抗告須於裁定送達後十日內向本院提出抗告狀
中    華    民    國    98    年    5     月    27    日
                            書記官  簡維萍


司法院資訊處製作；財團法人民間司法改革基金會備份。
